臺灣臺南地方法院刑事判決
110年度訴字第76號
公  訴  人  臺灣臺南地方檢察署檢察官
被      告  陳源（原名陳俊宏、陳宏明、陳暉勝）




上列被告因偽證等案件，經檢察官提起公訴（109年度偵字第206
43號），本院判決如下：
    主  文
丙○犯偽證罪，處有期徒刑壹年貳月。偽造之「債務清償證明書
」及「承諾書」各壹份沒收。
    事  實
一、丙○為陳慶祥（業經檢察官另為不起訴處分）之子。陳慶祥
    於民國105年11月21日與甲○○簽立借款契約書，向甲○○借款
    新臺幣（下同）120萬元，並將其所有之臺南市○○區○○段○00
    0000○000000地號土地及坐落該等土地上之同段57建號建物
    ，設定抵押權予甲○○，另與丙○共同開立發票日為105年11月
    21日，票面金額120萬元本票交予甲○○，以擔保上述借款。
    因陳慶祥未依約清償上開債務，甲○○向本院聲請拍賣抵押物
    ，經本院以106年度司拍字第91號裁定准予拍賣上述抵押之
    土地及建物。因上述土地及建物已有陳慶祥之其他債權人向
    本院聲請強制執行，甲○○參與分配後，獲償875,043元。詎
    丙○意圖為陳慶祥不法之所有，基於行使偽造私文書、詐欺
    取財及偽證之犯意，先於107年5月8日（即丙○發監執行日）
    前某時，在不詳地點，以不詳方式擷取甲○○聲請拍賣抵押物
    之民事聲請狀繕本上「甲○○」之筆跡及不詳文書上「甲○○」
    印文，再將擷取之筆跡輸入電腦，以噴墨列印後，執藍、黑
    筆循噴印線條照予描寫至「債務清償證明書」（下稱「清償
    證明」）之立書人欄、「承諾書」之承諾人欄而偽造「甲○○
    」之簽名各一枚；另直接以噴墨列印在上述「清償證明」及
    「承諾書」上製成「甲○○」印文各一枚，以示甲○○已於106
    年3月31日收受陳慶祥返還之120萬元，並承諾塗銷抵押權登
    記，而偽造甲○○名義之「清償證明」及「承諾書」各一份，
    繼而指示不知情之陳慶祥持上開偽造之「清償證明」及「承
    諾書」向本院對甲○○提起返還不當得利訴訟，主張其向甲○○
    借得之120萬元已於106年3月31日清償完畢，請求甲○○返還
    透過強制執行程序獲償之875,043元及法定利息，而行使上
    開偽造之「清償證明」及「承諾書」，足生損害於甲○○。上
    開不當得利返還訴訟於108年9月3日繫屬本院後，於本院民
    事庭以108年度訴字第1682號民事事件審理中，丙○復於109
    年2月11日9時45分許，在本院民事庭言詞辯論程序中以證人
    身份具結後，就案情有重要關係之事項虛偽證稱：其本人於
    106年3月31日在甲○○安南區住處外將借得之全部款項120萬
    元歸還甲○○，歸還之款項其中30萬元係陳慶祥向友人借得，
    其餘90萬元則係其把玩刮刮樂，中彩金120萬元，扣除稅金
    後尚餘96萬元左右，兩者加計126萬元，以其中120萬元歸還
    ；而卷內清償證明乃甲○○在其還款同時交付，另承諾書係因
    甲○○尚有部分物品未還，經其與甲○○協議，由其手寫承諾書
    ，再由甲○○進屋補齊簽名及印文，但甲○○僅交付影本，並表
    示正本要留在手上等語，危及國家司法權行使之正確性。所
    幸上開民事事件經本院審理後，以丙○所證不可採信，且陳
    慶祥所提出之「清償證明」及「承諾書」經送法務部調查局
    鑑定結果，其上「甲○○」簽名、印文係以上述方式製成，該
    等文書均屬偽造，不足以證明陳慶祥已返還120萬元，乃判
    決駁回陳慶祥所提不當得利訴訟，丙○之詐欺犯行因而不遂
    。
二、案經甲○○訴由臺灣臺南地方檢察署檢察官偵查起訴。
    理  由
一、證據能力方面：
    本案檢察官所舉用以證明被告丙○犯罪，並為本判決引用之
    各項證據，雖被告於本院審理中，曾就其中部份表示不同意
    有證據能力（本院第320至323、325頁），然本院就此再次
    訊問被告確認其真意，被告表示其認為該等證據之內容有瑕
    疵，部分係毫無意義，其對證據能力之有無並無意見，僅係
    主張無證明力等語（本院卷第326頁），據此自難認被告係
    對證據能力有所爭執。本院審酌檢察官所提出之各該供述證
    據作成當時，既非受違法詢問，亦無何影響被告或證人陳述
    任意性之不適當情況，所供、所證內容復與本案事實有相當
    之關聯性，亦無其他可信度明顯過低之情形，依刑事訴訟法
    第156條第1項、第159條之5之規定，前揭被告及證人於警詢
    、偵查中所為之供、證內容均有證據能力。至檢察官所舉用
    以證明上開被告犯罪並為本判決所引用之各項非供述證據，
    均非違背法定程序取得，依同法第158條之4之反面解釋，亦
    有證據能力。
 二、得心證之理由：
   ㈠訊據被告固不否認曾指使其父陳慶祥持告訴人甲○○名義之「
     清償證明」及「承諾書」，向本院對甲○○提起不當得利返
     還民事訴訟，並於本院108年度訴字第1682號民事事件中以
     證人身分具結證稱曾於106年3月31日返還120萬元予甲○○，
     清償款項之來源係陳慶祥向友人所借及其刮刮樂中獎彩金
     等情，然矢口否認有何被訴行使偽造私文書、詐欺取財、
     偽證犯行，辯稱：當時其在監服刑，陳慶祥於會客時對其
     表示有人前往陳慶祥住處討債，因其業已清償完畢，遂將
     「清償證明」及「承諾書」之放置位置告知陳慶祥，建議
     陳慶祥提起民事訴訟；該「清償證明」及「承諾書」並非
     其偽造，其父陳慶祥向甲○○借得之120萬元確已於106年3月
     31日清償完畢等語。
   ㈡查陳慶祥於105年11月21日與甲○○簽立借款契約書，向甲○○
     借款120萬元，並將其所有之臺南市○○區○○段○000000○0000
     00地號土地及坐落該等土地上之同段57建號建物，設定抵
     押權予甲○○，另與丙○共同開立發票日為105年11月21日，
     票面金額120萬元本票交予甲○○。嗣因陳慶祥未依約清償上
     開債務，甲○○向本院聲請裁定拍賣抵押物獲准，經強制執
     行參與分配後，獲償875,043元。又陳慶祥持甲○○名義之「
     清償證明」及「承諾書」向本院對甲○○提起返還不當得利
     訴訟，於108年9月3日繫屬本院，由本院民事庭以108年度
     訴字第1682號民事事件審理。被告於該民事事件109年2月1
     1日9時45分許言詞辯論程序中以證人身份具結後證稱：其
     本人於106年3月31日在甲○○安南區住處外將借得之全部款
     項120萬元歸還甲○○，歸還之款項其中30萬元係陳慶祥向友
     人借得，其餘90萬元則係其把玩刮刮樂，中彩金120萬元，
     扣除稅金後尚餘96萬元左右，兩者加計126萬元，以其中12
     0萬元歸還；而卷內「清償證明」乃甲○○在其還款同時交付
     ，另「承諾書」係因甲○○尚有部分物品未還，經其與甲○○
     協議，由其手寫承諾書，再由甲○○進屋補齊簽名及印文，
     但甲○○僅交付影本，並表示正本要留在手上等語。以上各
     節，除據被告前揭供述外，並經陳慶祥於警詢、偵查中供
     述在卷（警卷第3至6頁；偵卷第37至39頁），兩人所供核
     與甲○○於偵查中指述情節（偵卷第63至65頁）相符，復有
     甲○○提起本案告訴時提出之借款契約書、被告與陳慶祥共
     同簽發面額120萬元之本票、本院發還強制執行案款通知（
     他卷第19至23頁）在卷可憑，並經本院依職權調取本院108
     年度訴字第1682號民事事件全卷查核無誤，有陳慶強提起
     該民事訴訟當時提出之「清償證明」及「承諾書」、該案1
     09年2月11日言詞辯論筆錄、被告簽立之證人結文附於該案
     民事卷內可資查考（民事補643卷第17、19頁；民事訴1682
     卷第93至101、105頁），以上事實首堪認定。
   ㈢又陳慶祥於上述民事訴訟中提出之「清償證明」及「承諾書
     」經本院囑託法務部調查局鑑定結果，認該「清償證明」
     及「承諾書」上「甲○○」簽名線條係由彩色墨點組成，同
     時使用藍、黑二種顏色筆墨重複書寫，運筆不僅緩慢，筆
     劃亦滯澀不自然；綜合研判「清償證明」及「承諾書」上
     「甲○○」簽名應係先噴墨列印後，再執藍、黑色筆循噴印
     線條照予描寫而成；又上述「清償證明」及「承諾書」上
     「甲○○」印文均係噴墨列印製成，而非印章之印面蘸附印
     泥直接蓋印，此有該局109年03月31日調科貳字第10903157
     100號函檢附之文書指紋鑑識實驗鑑定書（民事訴1682卷第
     133至137頁）在卷可參，被告就此亦未否認，是本案「清
     償證明」及「承諾書」上「甲○○」之簽名及印文均非真正
     ，而係以上開方式偽造，亦可認定。本院民事庭亦以上述
     「清償證明」及「承諾書」經鑑定結果，其上「甲○○」簽
     名、印文均非真正，該等文書均屬偽造，不足以證明陳慶
     祥已返還120萬元，乃判決駁回陳慶祥所提不當得利訴訟。
     至檢察官起訴意旨，以上述「清償證明」及「承諾書」上
     「甲○○」之印文係被告於不詳時間、地點偽刻「甲○○」印
     章蓋印之方式偽造，與卷存資料不符，顯係誤載，併予敘
     明。
   ㈣被告雖否認上述「清償證明」及「承諾書」上「甲○○」之簽
     名及印文係其偽造，辯稱其於本院前開民事訴訟程序中具
     結所證內容屬實云云。然：
　　 ⒈陳慶祥於前開民事訴訟程序中陳稱：返還甲○○之120萬元
       係向錢莊調借取得，其於3月20日調120萬元現金，在3月
       31日叫被告拿去還（民事訴1682卷第39頁）。此一陳述
       內容與被告於前開民事訴訟程序中所證：還款資金其中
       大部分為其刮刮樂中獎彩金云云，明顯不符。且本院民
       事庭於前開民事訴訟程序中向中國信託商業銀行股份有
       限公司函詢被告曾否領取刮刮樂中獎獎金，該公司復稱
       ：迄109年2月15日止，被告並無彩券中獎領取獎金紀錄
       ，有該公司109年2月20日中信銀字第1092000822號函附
       卷可參（民事訴1682卷第123頁；他卷第49頁）。再參諸
       陳慶祥於本案警詢中供稱：其不知有無將款項返還甲○○
       ，亦不知該筆款項後來如何清償（警卷第5頁），顯見被
       告確實並未於106年3月31日將120萬元返還甲○○，否則陳
       慶祥當無調借現金清償債務後，仍對所調借之現金金額
       、去向全然不知之理。據此堪認被告於民事訴訟程序中
       證稱以刮刮樂中獎彩金及陳慶祥調借款項加總後，於106
       年3月31日在甲○○住處清償120萬元，顯屬不實。而被告
       既未清償分文，甲○○自無出據「清償證明」及「承諾書
       」交被告帶回以證明款項業已清償之可能。被告於民事
       訴訟程序中證稱上開「清償證明」乃甲○○在其還款同時
       交付，而承諾書係因甲○○尚有部分物品未還，經其與甲○
       ○協議，由其手寫承諾書，再由甲○○進屋補齊簽名及印文
       云云，顯屬不實。
　　 ⒉陳慶祥於本案警詢及偵查中證稱：108年6月間遭討債公司
       人員持法院強制執行命令至其住處，表示其尚欠甲○○40
       萬元，要求其償還，其表示無錢可還，該人遂要求其按
       月返還1萬元，其應允後，於108年6月10日、同年7月10
       日前後各返還1萬元；因其認為可疑，乃寫信詢問當時在
       監服刑之被告，被告表示所欠款項已經償還，並稱清償
       證明等文件放在伊房間內，其將相關文件找出後，寄一
       份給被告看，經被告確認無誤，之後再提起民事訴訟；
       該等文件如何取得要問被告比較清楚，其亦不知該等文
       件真假等語（警卷第5至6頁；；他卷第104頁；偵卷第38
       頁）。而被告於偵查中供稱：當初我爸爸是寫信告知我
       ，說有人向他討40萬元，我跟他說，我已經還了，我跟
       他說，我的清償證明，放在房間某個書櫃裡面，我請他
       找到後，寄一個副本給我確認，我回信有告訴我父親說
       ，就是這張（他卷第104頁）。則依被告及陳慶祥二人上
       述供、證內容，本案所涉「清償證明」及「承諾書」顯
       然源自被告，陳慶祥對於上開文書之來源並不知情。
　　 ⒊而陳慶祥提起民事訴訟後，於該民事訴訟108年12月17日
       言詞辯論中，提出上述「清償證明」及「承諾書」正本
       及聲請裁定本票強制執行狀、民事聲請狀，主張「清償
       證明」及「承諾書」上「甲○○」之簽名與其提出之上開
       書狀上甲○○手寫之簽名筆跡相符（民事訴1682卷第39頁
       ；相關書狀見同卷第43至45、51至57頁；另見他卷第131
       至133頁）。經核對陳慶祥所指民事聲請狀上聲請人姓名
       欄位、具狀人欄位所寫「甲○○」三字，以肉眼辨識，分
       別與卷內「清償證明」之立書人欄、「承諾書」之承諾
       人欄所寫「甲○○」三字近似。衡以陳慶祥自承對於前開
       「清償證明」及「承諾書」之來歷並不明瞭，竟能準確
       提出足以使人信其主張大致真實之民事聲請狀以證明前
       開「清償證明」及「承諾書」之真實性，其係受被告指
       示而為，應無疑義。
　　 ⒋然證人葉美雲於上開民事訴訟中到庭證稱：其開設代書事
       務所，陳慶祥所提出之民事聲請狀乃其依甲○○之指示書
       寫並簽名（民事訴1682卷第94頁）。且本院核對上述「
       清償證明」及「承諾書」、民事聲請狀上「甲○○」三字
       ，與甲○○本人於警詢筆錄、偵訊筆錄乃至證人結文上所
       為明顯異於一般人筆畫順序之簽名明顯不符（警卷第16
       頁；他卷第106頁；偵卷第65、67頁），顯見偽造「清償
       證明」及「承諾書」上「甲○○」簽名之人，應係誤認上
       述民事聲請狀乃「甲○○」親自書寫，以致錯誤擷取非甲○
       ○本人簽寫之姓名為偽造之藍本。又該民事聲請狀乃陳慶
       祥依被告指示於前開民事訴訟中提出，已如前述，據此
       自堪認係被告擷取上述民事聲請狀上「甲○○」三字輸入
       電腦噴墨列印後，再執藍、黑色筆循噴印線條照予描寫
       而偽造前開「清償證明」及「承諾書」上「甲○○」之簽
       名。被告空言否認，並無可採。
　　 ⒌至被告於本院民事庭審理中證稱其自甲○○處僅取得前開「
       清償證明」及「承諾書」影本云云，然陳慶祥於本院民
       事庭審理前開民事訴訟過程，係提出「清償證明」及「
       承諾書」原本（民事訴1682卷第39頁），並非影本，是
       被告前開所證情節顯與事實不符，無足憑採。
   ㈤被告於本院審理中，請求：⒈傳喚證人「杜先生」，以證明
     該人曾受甲○○委託前往向陳慶祥索討欠款並要求陳慶祥簽
     立借據，甚至打電話騷擾要求匯款；⒉調閱佳里地政事務所
     佳地字第114150號土地登記申請書全卷，以證明甲○○與陳
     慶祥及被告所簽契約之債務清償日期、利息等相關內容相
     互不符；⒊查證卷內「清償證明」上甲○○之身分證字號與住
     址，以證明該「清償證明」上甲○○之個人資料屬實，並非
     其偽造；⒋縱被告與陳慶祥尚未完全還款，加計法拍分配金
     額及先前清償之利息、甲○○委託「杜先生」索討之款項，
     陳慶祥與被告亦已償還1,192,643元，然甲○○又再次聲請本
     票強制執行40萬元，顯已涉及詐欺背信罪云云。然被告聲
     請調查之⒈、⒉、⒋三項證據，顯與本案被訴犯罪事實無關，
     無調查之必要。至被告聲請調查之事項⒊，查陳慶祥於本院
     前開民事訴訟中曾提出甲○○所寫聲請裁定本票強制執行狀
     為證，該書狀上已有甲○○之相關年籍資料及住址（民事訴1
     682卷第43頁），經核其上所載地址與卷附「承諾書」所載
     甲○○地址相符；而卷內「清償證明」所載甲○○身分證字號
     及地址則與卷內借款契約書所載甲○○身分證字號及住址吻
     合，是被告早有途徑知悉甲○○之身分證字號及住、居所地
     址，本無從以此為有利於被告之認定。被告就此請求調查
     ，亦無必要，併予敘明。
   ㈥綜上事證，堪認被告確有以事實欄所示方式偽造「清償證明
     」及「承諾書」並使陳慶祥持之向本院提起不當得利民事
     訴訟以行使，以此方式意欲使本院陷於錯誤而為陳慶祥勝
     訴之判決，其空言否認，不足採信。本案事證明確，被告
     犯行洵堪認定，應依法論科。
三、論罪：
　㈠按刑事法上所稱之詐欺，係指利用虛偽之方法，欺罔他人，
    欲使他人陷於錯誤而言，至於該他人是否具有實質審核義務
    ，並非所問，故行為人以不實事項向法院提起民事訴訟欺罔
    法院，欲使法院陷於錯誤，而取得有利之民事確定裁判，據
    以為強制執行，以求獲得財物或財產上利益，即屬詐欺取財
    之訴訟詐欺犯罪類型，並不以法院仍須依法進行審判，而得
    謂法院不至於陷於錯誤，逕予推論行為人無使用詐術之主觀
    犯意與客觀犯行，而不構成詐欺取財罪（最高法院111年度
    台上字第1304號判決意旨參照）。查被告偽造甲○○名義之「
    清償證明」及「承諾書」，再利用不知情之陳慶祥向本院提
    起民事訴訟而行使，以上述偽造之「清償證明」及「承諾書
    」為據，並在本院民事庭審理中具結後就案情有重要關係之
    債務已否清償、卷內「清償證明」及「承諾書」來源等事項
    為不實之證述，欲使本院陷於錯誤而使陳慶祥取得有利之民
    事確定判決，以求獲得金錢給付，其所為顯與最高法院前述
    判決意旨所稱訴訟詐欺犯罪類型相當。
　㈡是核被告所為，係犯刑法第216條、第210條之行使偽造私文
    書罪、第339條第3項、第1項之詐欺取財未遂罪及第168條之
    偽證罪。被告利用不知情之陳慶祥向本院提起不當得利訴訟
    而行使上開偽造之「清償證明」及「承諾書」以遂行訴訟詐
    欺之目的，為間接正犯。被告於「清償證明」及「承諾書」
    上偽造「甲○○」簽名及印文之偽造署押行為，乃偽造私文書
    之部分行為，而偽造私文書之低度行為復為行使之高度行為
    所吸收，均不另論罪。被告所為行使偽造私文書及偽證犯行
    ，均係為訴訟詐欺之目的所為，其行使偽造私文書、偽證及
    詐欺未遂犯行具有行為之局部同一性，應依刑法第55條想像
    競合之規定，從一重之偽證罪處斷。
　㈢檢察官起訴意旨雖漏為論及被告訴訟詐欺未遂犯行，然此部
    分與起訴部分有想像競合之裁判上一罪關係，本院亦已於審
    理中諭知上開罪名，自應一併審究。
四、科刑及沒收之宣告：
　㈠審酌被告前因偽造清償收據等文件寄交臺灣臺南地方檢察署
    執行科以求獲取免予實際給付賠償金等利益之偽造文書等案
    件，經本院以105年度訴字第256號判決判處10月、10月、10
    月、8月，並定應執行刑為有期徒刑2年6月，被告不服提起
    上訴，先後經臺灣高等法院臺南分院及最高法院以107年度
    上訴字第356號、108年度台上字第1064號判決駁回上訴而確
    定；又因在訴訟中偽造他人名義之陳報狀以求脫免罪責之偽
    造文書案件，經本院以108年度訴字第108號判決判處有期徒
    刑6月，被告不服提起上訴，亦經臺灣高等法院臺南分院、
    最高法院先後以108年度上訴字第945號、109年度台上字第3
    388號判決駁回上訴確定；上開案件與其另案所犯竊盜案件
    定應執行刑為有期徒刑4年，入監執行，於109年5月29日假
    釋出監，有臺灣高等法院被告前案紀錄表及前述判決書在卷
    可查，竟不知警惕自身行止，於上述偽造文書案件審理期間
    ，再犯相同類型之罪，甚且進一步於訴訟程序中具結後為虛
    偽證述，所為嚴重影響私文書之憑信性及司法權行使之正確
    性，惡性非輕；所幸其訴訟詐欺行為僅止於未遂，未致甲○○
    受有財產損失；然被告犯後仍一再飾詞否認犯行，毫無悔意
    ，犯後態度不佳；兼衡其自陳之智識程度、家庭、生活狀況
    等一切情狀，量處如主文所示之刑。
　㈡被告偽造之「清償證明」及「承諾書」，乃被告所有因犯罪
    所生之物，且業經本院民事庭發還陳慶祥（民事訴1682卷第
    203頁），應依刑法第38條第2項前段之規定諭知沒收。又此
    等偽造之私文書並無任何價值，自無庸為不能沒收時追徵價
    額之諭知。至該等偽造之私文書上偽造之「甲○○」簽名及印
    文，已隨同偽造之私文書一併沒收，無再依刑法第219條單
    獨宣告沒收之必要，附此敘明。
據上論斷，應依刑事訴訟法第299條第1項前段、刑法第216條、
第210條、第339條第3項、第1項、第168條、第55條、第38條第2
項前段，刑法施行法第1條之1，判決如主文。
本案經檢察官黃齡慧提起公訴，檢察官乙○○到庭執行職務。
中　　華　　民　　國　　111 　年　　5 　　月　　26　　日
　　　　　　　　　刑事第十四庭  審判長法　官　周紹武
　　　　　　　　　                    法  官  蕭雅毓
　　　　　　　　　                    法  官  林岳葳
以上正本證明與原本無異
如不服本判決應於收受本判後20日內向本院提出上訴書狀，並應
敘述具體理由。其未敘述上訴理由者，應於上訴期間屆滿後20日
內向本院補提理由書狀（均須按他造當事人之人數附繕本）「切
勿逕送上級法院」。
  　　　　　　　　      　　　　　　　書記官　謝盈敏
中　　華　　民　　國　　111 　年　　5 　　月　　26　　日
附錄本案論罪科刑法條：
中華民國刑法第168條
於執行審判職務之公署審判時或於檢察官偵查時，證人、鑑定人
、通譯於案情有重要關係之事項，供前或供後具結，而為虛偽陳
述者，處7年以下有期徒刑。
中華民國刑法第210條
偽造、變造私文書，足以生損害於公眾或他人者，處5年以下有
期徒刑。
中華民國刑法第216條
行使第210條至第215條之文書者，依偽造、變造文書或登載不實
事項或使登載不實事項之規定處斷。
中華民國刑法第339條
意圖為自己或第三人不法之所有，以詐術使人將本人或第三人之
物交付者，處5年以下有期徒刑、拘役或科或併科50萬元以下罰
金。
以前項方法得財產上不法之利益或使第三人得之者，亦同。
前二項之未遂犯罰之。